最高法院刑事判決　　　　　　一○○年度台上字第二七三五號
上　訴　人　張西庚
　　　　　　梁國棟
上 列一 人
選任辯護人　沈炎平律師
上列上訴人等因偽造文書等罪案件，不服福建高等法院金門分院
中華民國九十八年十月二十九日第二審判決（九十七年度上訴字
第八號，起訴案號：福建金門地方法院檢察署九十六年度偵字第
一七０號），提起上訴，本院判決如下：
    主  文
上訴駁回。
    理  由
甲、張西庚、梁國棟共同意圖營利違反不得使大陸地區人民非法
進入台灣地區之規定罪，及張西庚共同偽造公印文部分：
按刑事訴訟法第三百七十七條規定，上訴於第三審法院，非以判
決違背法令為理由，不得為之。是提起第三審上訴，應以原判決
違背法令為理由，係屬法定要件。如果上訴理由書狀並未依據卷
內訴訟資料，具體指摘原判決不適用何種法則或如何適用不當，
或所指摘原判決違法情事，顯與法律規定得為第三審上訴理由之
違法情形，不相適合時，均應認其上訴為違背法律上之程式，予
以駁回。本件原判決撤銷第一審關於上訴人張西庚、梁國棟（下
稱上訴人二人）意圖營利使大陸地區人民非法進入台灣地區及張
西庚偽造公印文部分之科刑判決，改判論張西庚以共同意圖營利
違反不得使大陸地區人民非法進入台灣地區之規定罪，處有期刑
四年，減為有期徒刑二年；又共同偽造公印文罪，處有期徒刑六
月，減為有期徒刑三月，並為相關從刑之宣告；論梁國棟以共同
意圖營利違反不得使大陸地區人民非法進入台灣地區之規定罪，
累犯，處有期徒刑三年四月，減為有期徒刑一年八月，並為相關
從刑之宣告。已詳敘調查、取捨證據之結果及憑以認定犯罪事實
之心證理由，對於上訴人二人否認犯行之供詞及其等所辯各節認
非可採，亦詳加指駁。從形式上觀察，原判決關於上開部分並無
足以影響判決結果之違法情形存在。張西庚上訴意旨略以：(一)、
原判決認定大陸地區女子唐麗君（業經第一審另案判刑確定）於
司法警察調查中之陳述，係在自然氛圍中所為，並未發現受到任
何違法或不當之對待，依刑事訴訟法第一百五十九條之三第三款
規定有證據能力云云，然未說明其如何符合「具有可信之特別情
況」、「為證明犯罪事實之存否所必要者」之要件，而有判決不
備理由之違法。又原判決認定：唐麗君於警詢時就藏匿處所及指
認張西庚之陳述，僅說明上訴人二人及辯護人均不爭執其證據能
力，經審酌該言詞陳述作成之情況，認為適當，依刑事訴訟法第
一百五十九條第一項規定得為證據等語，然並未說明憑何認為適
當，遽認有證據能力，於法不合。(二)、張西庚於第一審陳稱：伊
因為經營食品公司，去過大陸桂林許多次，民國九十五年到過桂
林二次等語，足見其係因在大陸之投資業務才前往桂林，並提出
中華人民共和國企業法人營業執照及批准證書為憑，原審既未採
信，又未說明不採之理由，有判決不備理由之違法。(三)、原判決
認定：梁國棟為接應唐麗君偷渡一事與張西庚取得聯繫，並於九
十五年十一月三日至四日有六次電話通聯之事實，而共同意圖營
利，違反不得使大陸地區人民非法進入台灣地區之規定云云，然
伊係因受綽號「大頭」之男子所託，將偽造之「吳秀惠」身分證
帶至金門交予唐麗君使用，因其須知唐麗君何時到金門，而撥打
六通電話予梁國棟確認，亦符合人之常情，所為至多僅涉及給予
唐麗君進入台灣後之協助，並非對於使唐麗君自大陸地區進入台
灣地區部分，有犯意聯絡及行為分擔，原審就該部分有認定事實
不憑證據之違法。(四)、扣案之唐麗君筆記本上所載之「張大哥」
、「陳大哥」，原判決僅從字面上推測即認定係張西庚及綽號「
小陳」之人，顯有調查未盡之違法。(五)、唐麗君於警詢時證稱：
有將自己之數位相片，用網路傳送給張西庚云云，伊雖不否認有
收到該照片，然該張照片與偽造之身分證上所使用之照片並不相
同，此有唐麗君之「大陸地區人民來台觀光申請書」影本及照片
各一張為證，原判決既未採信此部分之證據，又未說明不採之理
由，有判決不備理由之違法。(六)、原判決以：唐麗君已返回大陸
地區，無法傳喚到案，其先前之陳述，例外有證據能力云云，然
已違背直接審理原則及言詞審理原則，剝奪張西庚之詰問權及對
質權，且亦無其他補強證據資以擔保唐麗君陳述之真實性，原判
決採為論罪之基礎，採證違背法令等語。梁國棟上訴意旨以：(一)
、刑事訴訟法第一百五十九條之三第三款規定：被告以外之人因
其滯留國外或所在不明而無法傳喚或傳喚不到，先前於司法警察
官或司法警察調查中所為之陳述，經證明具有可信之特別情況，
且為證明犯罪事實之存否所必要者，得為證據。唐麗君僅係單純
傳喚不到，不符「滯留國外而無法傳喚」之要件，並無前揭條款
之適用，原審未傳訊唐麗君到庭作證，無異剝奪梁國棟反對詰問
之機會，已有應於審判期日調查之證據而未予調查之違法。又原
判決僅敘明：唐麗君之陳述，係在自然氛圍中所為，並未發現受
到任何違法或不當之對待云云，而未說明其如何符合「具有可信
之特別情況」及「證明犯罪事實存否所必要」之要件，有判決不
備理由之違法。(二)、唐麗君於偵查中證稱：其經由梁國棟安排搭
船至金門玩，代價為二萬元人民幣；嗣又改稱：伊拿人民幣一萬
七、八千元給梁國棟；復稱：係船老大有拿錢給梁國棟云云，所
陳前後不一，原審採為論罪依據，違背經驗法則等語。惟按：(一)
、原判決已於理由內說明：唐麗君於九十五年十一月五日、同年
月二十二日、同年十二日一日、九十六年四月三十日，於司法警
察調查中所為之陳述，雖係被告以外之人於審判外之陳述，然其
已服刑期滿出獄，並遣返大陸地區，而其上開陳述係在自然氛圍
中所為，並未發現有受到任何違法或不當之對待，足證其先前陳
述具有可信的特別情況，又其係企圖冒用偽造「吳秀惠」國民身
分證搭機赴台，則其就如何取得偽造之國民身分證、如何與上訴
人二人接觸及非法入境之過程最為明瞭，是其於警詢中所為陳述
，攸關上訴人二人犯罪成立與否，為證明犯罪事實之存否所必要
，依刑事訴訟法第一百五十九條之三第一項第三款規定，自得作
為證據等旨（見原判決第十一頁(三)、(四)），並無上訴意旨所指未
說明如何符合可信性及必要性之情形，執此指摘，並非第三審上
訴之合法理由。又原判決理由欄壹之三關於證據能力三之論述部
分，說明唐麗君在警詢中依警方所提供照片指認張西庚之相關陳
述（見警卷第六十三、六十四頁、原判決第九頁），雖僅謂「審
酌該言詞之陳述作成時之情況，認為適當，依刑事訴訟法第一百
五十九條第一項規定得為證據。」並未說明如何認定唐麗君於指
認時之具體情況為何，即遽認其指認有證據能力，然此部分僅係
人別之指認，而張西庚已坦承其曾赴大陸地區與唐麗君見面，及
與唐麗君一同前往金門尚義機場，並支付唐麗君購買機票之費用
等情（見第一審卷第五十九、九十一頁、原判決第十八頁２、十
九頁５），是除去此部分有瑕疵之證據資料，於判決結果仍不生
影響，自不得執為第三審上訴之合法理由。(二)、張西庚於原審所
提出之西元一九九八年（即民國八十八年）中華人民共和國企業
法人營業執照及批准證書（見原審卷第八十一、八十二頁），充
其量僅能證明其在大陸地區投資而已，尚難證明其未與唐麗君在
大陸地區見面及謀議使唐麗君以非法之方法入境台灣地區等事實
，原判決縱未說明該書證如何不足為張西庚有利之認定，亦與判
決理由不備有間，執以指摘，尤非第三審上訴之合法理由。(三)、
凡以自己犯罪之意思而參與犯罪，無論其所參與者是否犯罪構成
要件之行為皆為正犯，其以幫助他人犯罪之意思而參與犯罪，所
參與者苟係犯罪構成要件之行為，亦為正犯。原判決依證人唐麗
君於警詢及檢察官偵查中證稱：伊係經友人介紹在廣西省認識張
西庚，經數次見面熟悉後，張西庚於九十五年七、八月間打電話
給伊，建議伊過來台灣工作比較容易賺錢，每個月可賺人民幣五
萬元，答應後張西庚就叫伊去照相，準備偽造身分證，此次偷渡
是由張西庚安排，到台灣是要從事性交易等情（見警卷第三十五
、三十六頁、偵字第一七０號偵查卷第九、十、二十三、二十四
頁、偵字第四五八號偵查影印卷第二十九、三十頁），及張西庚
自承：九十五年十一月五日上午八時許，偕同唐麗君前往金門尚
義機場後，共同持偽造「吳秀惠」身分證，向華信航空公司櫃台
購買自己及唐麗君之機票，其並先行搭機返回台中，同時將唐麗
君之大陸居民證一張、存摺一本、金融卡一枚、日常所用之化妝
包及私人衣物二包先行帶走等情（見原判決第三十三頁(二)部分）
，並參酌張西庚與綽號「小陳」間之通訊監察譯文等證據資料（
見警卷第一五０頁），憑以認定張西庚與綽號「小陳」間就非法
使大陸地區女子唐麗君入境台灣從事性交易之犯行，除有犯意之
聯絡外亦分擔部分行為，應負共同正犯之責，依上揭說明，於法
並無不合，張西庚再為事實上之爭執，並非上訴第三審之合法理
由。(四)、認定犯罪事實所憑之證據，並不以直接證據為限，即綜
合間接證據本於推理之作用，為其認定犯罪事實之基礎者，仍非
法所不許。本件原判決綜合證人唐麗君所證：「這二萬元是張西
庚叫他大陸廈門的朋友匯錢到我的帳戶內，張西庚在電話中告訴
我錢是要交給到時接我到金門的那個人就可以。」等語（見偵字
第一七０號卷第三十一頁），又扣案記事本載有「張大哥」、「
陳大哥」，及歷次匯款予唐麗君之金額款項，自人民幣二百至五
百元不等，日期間隔一至三日左右，最後一筆係九十五年十月十
一日，「陳大哥」匯來人民幣一萬元等情，有該記事本扣案可憑
（見第一審卷第一七三、一七四頁）。參以張西庚為使唐麗君來
台之事，曾與綽號「小陳」有電話聯繫，業如上述，此外，卷存
之證據並無另有張姓男子參與本件犯行，且梁國棟於警詢中亦證
稱：「當初是一位廣東姓陳之大陸男子打電話給我，稱張西庚的
女友要到金門」等語等證據資料（見警卷第十三頁），因認記事
本上所載「張大哥」係指張西庚，「陳大哥」則係梁國棟上開所
稱：廣東姓陳之大陸男子等情。所為說明與審認並無違背證據法
則，亦無上訴意旨所指調查職責未盡之違法情形。(五)、原判決以
證人唐麗君於警詢時證稱：「我大約是在九十五年十月份在廈門
的網咖將數位相片用網路傳送給張西庚。」「（係何人要你持偽
造身分證？）是張西庚在桂林時跟我說的，他說做一張偽造身分
證以後在台灣會比較自由一點，要我準備一張照片給他。」等語
（見警卷第三十九頁），張西庚於警詢時亦供承：「唐麗君有以
網路傳輸之方式將其照片電子檔傳輸給我。」；於第一審供稱：
「身分證是綽號『大頭』寄給我的。」「唐麗君有傳相片給我。
」等語（見警卷第六頁、第一審卷第五十八、一五一頁），並以
：張西庚既要以偷渡之方式使唐麗君經由金門搭機來台，自有持
用偽造證件之必要，且如要辦理商務簽證，當時唐麗君人在廈門
，自可就近親自或委由在大陸地區之「小陳」向廣州之旅行社辦
理簽證即可，何須多此一舉等情，憑以認定偽造「吳秀惠」國民
身分證上之照片係張西庚轉交給綽號「大頭」之男子偽造。俱依
卷存證據資料逐一說明審認，所為認定並無違背經驗及論理等證
據法則。至張西庚於原審提出由大陸地區「春秋旅行社」於二０
０六年（即民國年九十五年）九月二十八日代唐麗君申請之「大
陸地區人民來台觀光申請書」內之照片，雖與上開偽造身分證上
唐麗君之照片不同（見原審卷第一四二、一九０頁）。然委託「
春秋旅行社」代辦來台觀光之申請，與提供唐麗君照片予綽號「
大頭」偽造國民身分證為不同之二事，唐麗君拍攝有不同照片亦
係平日生活常有之事，與原判決認定張西庚提供唐麗君之照片予
綽號「大頭」之男子偽造亦不相牴觸。是上開照片不同亦難為張
西庚有利之認定。原判決就此雖未說明，因顯然不影響於判決本
旨，亦與判決不備理由有間，自不得據為第三審上訴之合法理由
。(六)、本件原判決以：唐麗君於司法警察調查中所為之陳述，雖
屬被告以外之人於審判外之陳述。然唐麗君經判處罪刑確定服刑
期滿出獄後，於九十六年五月三十日遣送出境，而經第一審法院
囑託財團法人海峽交流基金會向唐麗君在大陸地區之住所送達九
十七年二月二十日之審理期日傳票，唐麗君本人簽收後並未到庭
，有海基會函及隨函檢送之送達證書可證（見第一審卷第一一二
、一二三頁）。大陸地區人民因刑事案件經司法機關傳喚者，固
得檢附出庭通知書，並覓得台灣地區人民一名為保證人，具結來
台後按址住居並依限離境，然審酌證人唐麗君既已服刑期滿，遣
送回大陸地區，且係居住於我國司法權所不及之地，無法強制其
到庭，是證人唐麗君業已無法傳喚拘提，合於刑事訴訟法第一百
五十九條之三第三款所定要件，因認其審判外之陳述得為證據，
於法並無不合。又為確保被告對證人之詰問權，證人於審判中，
應依人證之法定程序，到場具結陳述，並接受被告之詰問，其陳
述始得作為認定被告犯罪事實之判斷依據。被告以外之人（含證
人、共同被告等）於審判外之陳述，依法律特別規定得作為證據
者，除客觀上不能受詰問者外，於審判中，仍應依法踐行詰問程
序，然如證人在客觀上有不能接受詰問之情形，仍非不得援用未
經詰問之供述資為認定犯罪事實之證據（司法院釋字第五二八號
解釋理由書參照）。本件原判決已敘明證人唐麗君已無從傳喚及
拘提之理由，而援用證人唐麗君於警詢及檢察官偵查中之證述資
為判決之基礎，於法亦無不合。(七)、證人之陳述有部分前後不符
，或相互間有所歧異時，究竟何者為可採，法院仍得本其自由心
證予以斟酌，非謂一有不符或矛盾，即應認全部均不可採，亦即
如其基本事實之陳述與真實性無礙時，則仍非不得予以採信。本
件原判決依梁國棟於警詢時坦承：張西庚告以在公海接運唐麗君
至金門草嶼上岸之代價為人民幣一萬元（見警卷第十三頁）。而
證人唐麗君於檢察官偵查中證稱：「一位我不認識的大陸人載我
到『金門與大陸的海中央』，我就看到梁國棟開一艘小船過來，
他與那一位船老大講幾句話後，我就上他的船，並拿人民幣一萬
七、八千元左右給梁國棟……，張西庚在電話中告訴我錢是要交
給到時接我到金門的那個人就可以，所以我一上梁國棟的船就把
錢交給梁國棟，之後他就載我到金門。」等語（見偵字第一七０
號卷第三十、三十一頁）。雖雙方就所交付金額究竟多少各執一
詞。然扣案唐麗君記事本上記載最後一筆「０六年（西元）十月
十一日，陳大哥匯來一萬」等語，唐麗君是大陸地區女子，又係
在大陸地區內匯款，是記事本所載上開金額應係人民幣，核與梁
國棟於警詢所陳報酬為人民幣一萬元等情相符。又依梁國棟前往
福建金門監獄（已改制為法務矯正署金門監獄）與唐麗君面會時
對話錄音譯文所示，梁國棟承認唐麗君有拿錢給「船老大」，而
唐麗君則稱：「你有收錢，然後他（船老大）有拿給你。」梁國
棟則回稱：「他拿是不一樣的，不是你拿給我的錢。」等語，足
徵唐麗君係先將錢交給「船老大」，再由「船老大」交給梁國棟
，只是依唐麗君個人之理解，仍係由其將錢交給梁國棟而已，且
如梁國棟未收到人民幣一萬元，或與張西庚未有任何代價約定，
梁國棟何以在警詢承認有與張西庚約定報酬為人民幣一萬元；甚
且於第二次警詢時仍承認上情。因認唐麗君就交付金錢一節所證
始終如一，參以記事本所載人民幣數百元之小額匯款，係張西庚
或「陳大哥」匯給唐麗君當作旅費，最後一筆整數人民幣一萬元
之大額匯款，應非支付唐麗君之生活費用，而係唐麗君於檢察官
偵查中所稱「金門船老大」之載送費用（見偵字第四五八號影印
卷第三十頁）等情，憑以認定唐麗君交付予梁國棟之偷渡費用應
係人民幣一萬元等情。其審認與論斷俱與卷證相符，所為推理與
論斷亦無違背經驗及論理法則，不容指為違法。經核上訴人二人
上訴意旨均係置原判決所為明白論斷於不顧，仍持已為原判決指
駁之陳詞，再為事實上之爭執，或任意指摘原判決違法，難認已
符合首揭法定之第三審上訴要件，其等此部分上訴違背法律上之
程式，俱應予駁回。
乙、張西庚、梁國棟共同藏匿人犯及梁國棟幫助行使偽造特種文
書罪部分：
按上訴得對於判決一部為之；未聲明為一部者，視為全部上訴；
又最重本刑三年以下有期徒刑之罪之案件，經第二審判決者，不
得上訴於第三審法院，刑事訴訟法第三百四十八條第一項、第三
百七十六條第一款分別定有明文。梁國棟不服原審判決提起上訴
，未聲明一部上訴，依法應視為全部上訴。本件關於上訴人二人
共同藏匿人犯及梁國棟幫助行使偽造特種文書罪等罪部分，原審
係依刑法第一百六十四條第一項及第二百十六條、第二百十二條
等規定，論上訴人二人以共同藏匿人犯罪，張西庚處有期徒刑四
月，減為有期徒刑二月；梁國棟累犯，處有期徒刑四月，減為有
期徒刑二月。又論梁國棟以幫助行使偽造特種文書罪，累犯，處
拘役伍拾日，減為拘役二十五日，並為相關從刑之宣告。經核上
開各罪均屬刑事訴訟法第三百七十六條第一款之案件，依首開說
明，既經第二審判決，自不得上訴於第三審法院，上訴人二人一
併提起上訴，顯為法所不許，亦應予駁回。
據上論結，應依刑事訴訟法第三百九十五條前段，判決如主文。
中    華    民    國  一○○  年    五    月  二十五  日
                      最高法院刑事第七庭
                          審判長法官  邵  燕  玲  
                                法官  李  伯  道  
                                法官  孫  增  同  
                                法官  李  嘉  興  
                                法官  吳      燦  
本件正本證明與原本無異
                                      書  記  官  
中    華    民    國  一○○  年    六    月    一    日
                                                      Ｖ